臺灣高等法院刑事判決
110年度上訴字第329號
上  訴  人  
即  被  告  張盛城



上列上訴人即被告因違反毒品危害防制條例案件，不服臺灣桃園
地方法院109年度審訴字第1885號，中華民國109年11月26日第一
審判決（起訴案號：臺灣桃園地方檢察署109年度毒偵字第100號
），提起上訴，本院判決如下：
    主  文
上訴駁回。
    理  由
一、按刑事被告之上訴，以受有不利益之裁判，為求自己利益起
    見請求救濟者，方得為之，若原判決並未論罪科刑，即無不
    利益之可言，自不得上訴（最高法院20年上字第1241號判例
    參照）。次按依判決之種類，其對被告最不利至最有利之次
    序為：科刑、免刑、管轄錯誤、不受理、免訴、無罪之判決
    ，若僅就原判決聲明不服，並非求為更有利種類之判決，即
    無上訴利益之可言（最高法院92年度台上字第6147號判決意
    旨參照）。末按刑事訴訟之上訴制度，其允許受不利益判決
    之被告得為上訴，乃在許其為自己之利益，請求上級法院救
    濟而設，故被告之上訴，應以自己之利益為限，不得為自己
    之不利益而提起上訴（最高法院96年度台上字第4008號判決
    、105年度台上字第1626號判決意旨參照）。又原審法院認
    為上訴不合法律上之程式或法律上不應准許或其上訴權已經
    喪失者，應以裁定駁回之；第二審法院認為上訴有第362條
    前段之情形者，應以判決駁回之，刑事訴訟法第362條前段
    、第367條前段有明定。
二、經查：
㈠原判決意旨略以：按起訴之程序違背規定者，應諭知不受理之
  判決，並得不經言詞辯論為之，刑事訴訟法第303 條第1 款、
  第307 條定有明文；而「起訴」者，係指案件繫屬於法院之日
  而言，此觀最高法院90年度台非字第368號刑事判決意旨自明
  。另按因認施用毒品者具「病患性犯人」之特質，為能放寬觀
  察、勒戒或強制戒治之適用時機，以協助施用者戒除毒癮，毒
  品危害防制條例第20條於109 年1 月15日經總統公布修正，而
  於同年7 月15日生效施行，修正前毒品危害防制條例第20條第
  3 項規定於觀察、勒戒或強制戒治執行完畢釋放後5 年後再犯
  第10條規定者，適用觀察、勒戒或強制戒治之規定，修正後則
  將上開「5 年後」修正為「3 年後」，此為起訴之程序要件，
  自應適用現行法。且為配合上開寬厚政策，如仍將觀察、勒戒
  或強制戒治適用時機，限縮於「初犯」及「3 年後第2次犯」
  ，或「距前犯判決執行完畢釋放後超過3 年」之第3犯（含以
  上）者，始有其適用，恐違此次修法之刑事政策意旨，不利被
  告，且增加法院須查明被告歷次犯罪間隔時間之不必要負擔；
  故犯毒品危害防制條例第10條之罪，祇要距最近一次犯該罪經
  觀察、勒戒或強制戒治執行完畢釋放後，已逾3年，即應令觀
  察、勒戒，不因其間是否因另犯該罪，經起訴、判刑或執行而
  受影響。再按修正施行前犯第10條之罪之案件，於修正施行後
  ，偵查中之案件，由檢察官依修正後規定處理，毒品危害防制
  條例第35條之1第1款亦有明文。查被告前於民國90年間因施用
  毒品案件，經原審法院以91年度毒聲字第405號裁定送觀察、
  勒戒後，認有繼續施用毒品之傾向，再由原審法院以91年度毒
  聲字第2419號裁定令入戒治處所施以強制戒治，因其戒治成效
  經評定為合格，復經原審法院以92年度毒聲字第24號裁定停止
  戒治，且於92年1 月22日停止戒治出所，並付保護管束，迄至
  92年8月14日保護管束期滿未經撤銷，視為強制戒治期滿執行
  完畢，該案並經臺灣桃園地方檢察署檢察官以92年度戒毒偵字
  第128號為不起訴處分確定，有本院被告前案紀錄表1份在卷可
  憑，被告被訴於108年12月11日上午7時許施用第一級毒品及第
  二級毒品，既已距前次強制戒治執行完畢日（即92年8月14日
  ）逾3年，依修正後之毒品危害防制條例第20條第3款，被告應
  再受觀察、勒戒。被告所涉本案施用毒品案件，雖經檢察官偵
  查終結後提起公訴，然迄至109年8月27日始繫屬原審法院，有
  臺灣桃園地方檢察署109年8月17日桃檢俊呂109毒偵100字第10
  99088036號函上之原審法院收狀戳印在卷可憑。揆諸上開說明
  ，被告應再受觀察、勒戒，且依毒品危害防制條例第35條之1
  第1款規定，應由檢察官依修正後規定處理，故本案繫屬時（
  即109年8月27日）即欠缺起訴之訴追條件，自屬起訴程序違背
  規定，爰不經言詞辯論，逕為不受理判決之諭知等語。
㈡被告上訴意旨略以：被告偵訊中即向檢察官坦承施用第一級毒
  品海洛因，同時亦有施用第二級毒品甲基安非他命，並據實回
  答將海洛因及安非他命都放在玻璃球容器中施用小火兩者全融
  化後再將導管放在嘴中吸食其煙，因為被告血管全都沈了，無
  從（以針筒)施打，於原審時因思緒紊亂未將上開事實回答等
  語。
㈢按毒品危害防制條例於109年1月15日修正公布，並於同年7月15
  日施行，修正後之該條例第20條第3項修正為「依前項規定為
  觀察、勒戒或強制戒治執行完畢釋放後，3 年後再犯第10條之
  罪者，適用前2項之規定。」同條例第23條第2 項修正為「觀
  察、勒戒或強制戒治執行完畢釋放後，3年內再犯第10條之罪
  者，檢察官或少年法院應依法追訴或裁定交付審理。」觀諸毒
  品危害防制條例第20條第3項、第23條第2項之修法理由略以：
  施用毒品者具「病患性犯人」之特質，並參諸世界各國之醫療
  經驗及醫學界之共識，咸認施用毒品成癮者，其心癮甚難戒除
  ，如觀察、勒戒或強制戒治執行完畢釋放後，3年後始再有施
  用第一級、第二級毒品之行為者，足見其有戒除毒癮之可能，
  宜再採以觀察、勒戒方式戒除其身癮及以強制戒治方式戒除其
  心癮之措施，為能放寬觀察、勒戒或強制戒治制度之適用時機
  ，以協助施用者戒除毒癮，爰修正第20條第3項、第23條第3項
  等語。可知本次修法對於施用毒品者，認具有病患性犯人性質
  ，對初犯採觀察、勒戒或強制戒治等治療方式以戒除其身癮及
  心癮，並放寬施以觀察勒戒或強制戒治之適用時機，倘前述觀
  察、勒戒或強制戒治後「3年後再犯」，顯見前所實施治療方
  式已足以遮斷其施用毒品之癮，為期自新，應裁定觀察勒戒，
  以協助施用者徹底戒除毒癮。但對於第3次（或第3次以上）再
  度施用毒品之時間，距最近1次觀察、勒戒或強制戒治執行完
  畢釋放後已逾3年者，應適用同條例第20條第3項，抑或同條例
  第23條第2項規定處理，法律並未明確規定，惟最高法院已明
  示該院95年度第7次及97年度第5次刑事庭會議決議，不再供參
  考（見最高法院109年8月11日第3次刑事庭會議決議及多數見
  解、109年度台上字第3826號判決意旨）；基於罪刑法定之明
  確性原則、法條之文義解釋，參諸觀察、勒戒等治療處置乃結
  合醫師、觀護人、社工心理諮商等不同領域之專業人員參與之
  保安處分措施，其目的無非希望施用毒品者能戒斷毒癮，改變
  其病態行為，在憲法保障人身自由、生存權、健康權等基本人
  權之規範下，由國家在資源許可的範圍內，善盡維護國民身心
  健康的最低限度保護義務；本次修正之毒品危害防制條例第20
  條第3項及第23條第2項，雖僅將原條文之再犯期間由「5年」
  改為「3年」，惟鑑於將施用毒品者監禁於監獄內，僅能短期
  間防止其接觸毒品，因慣用毒品產生之「心癮」根本無法根除
  ，並慮及毒品條例施行多年累積之戒毒經驗及實效，暨逐步擴
  充之醫療、戒癮機構、專業人力、社區支援系統等資源，尤以
  本次毒品條例第24條修正，擴大檢察官對施用毒品者附條件緩
  起訴處分之範圍，使其能視個案具體情形給予適當多元社區處
  遇，本次修正後對於施用毒品者之思維，自應與時俱進，擺脫
  以往側重於「犯人」身分之處罰，著重其為「病患」之特質，
  並以「治療」疾病為出發點，重新評價前揭所謂「3年後再犯
  」之意義；毒品戒除不易，須經長期且持續之治療，施用毒品
  者既被視為「病患性犯人」，最佳處遇方式即為治療。對於施
  用毒品者之治療方式，有機構外之處遇（如自行赴醫院戒癮、
  附命完成戒癮治療緩起訴處分等），或機構內之觀察、勒戒或
  強制戒治；至對施用毒品者科以刑罰，無非在運用刑罰之一般
  預防功能以嚇阻毒品之施用。監獄為執行場所而非戒癮專責機
  構，針對施用毒品者及其再犯之特性，法務部於106年12月5日
  頒訂之「科學實證之毒品犯處遇模式計畫」，目的即是積極引
  進地區醫療體系之協助，提供毒癮戒治，落實社區追蹤輔導及
  治療之銜接，俾修復創傷、預防再犯。惟刑罰因涉及人身自由
  之基本權，故於施用毒品初犯時皆以傳統之機構外或機構內處
  遇方式治療，如再施用毒品時，始科以刑事責任。而當刑罰處
  遇仍不能有效幫助施用毒品者改善惡習時，即表示無法以此方
  式發揮治療效果，若繼續施以刑罰只具懲罰功能，不僅無法戒
  除毒癮，更漸趨與社區隔離，有礙其復歸社會。基於憲法應保
  障人民之生存權，及根據每個國民生存照顧需要提供基本給付
  之理念，為協助施用毒品者戒除毒癮復歸社會，對於經監獄監
  禁處遇後仍再犯之施用毒品者，更應恢復以機構內、外之治療
  協助其戒除毒癮。此即本次修正毒品危害防制條例第20條第3
  項關於施用毒品者所謂「3年後再犯」係何所指之立法真諦。
  除檢察官優先適用第24條命附條件緩起訴處分處遇（不論幾犯
  ，亦無年限）外，對於施用毒品初犯者，即應適用第20條第1
  項、第2項為機構內之觀察、勒戒或強制戒治；若於上開機構
  內處遇執行完畢釋放後，於「3年內再犯」者，依第23條第2項
  規定，應依法追訴；倘於「3年後再犯」自應再回歸到傳統醫
  療體系機構內重為觀察、勒戒或強制戒治之治療。是對於戒除
  毒癮不易者，唯有以機構內、外處遇及刑事制裁等方式交替運
  用，以期能控制或改善其至完全戒除毒癮。綜上，對於毒品危
  害防制條例第20條第3項及第23條第2項所謂「3年後（內）再
  犯」，應跳脫以往窠臼，以「3年」為期，建立「定期治療」
  之模式。其規定中所謂「3年後再犯」，只要本次再犯（不論
  修正施行前、後）距最近1次觀察、勒戒或強制戒治執行完畢
  釋放，已逾3年者，即該當之，不因其間有無犯第10條之罪經
  起訴、判刑或執行而受影響（最高法院刑事大法庭109年度台
  上大字第3826號裁定意旨、最高法院109年度台上字第3240號
  、第4105號判決意旨參照）。
㈣又按依增訂之毒品危害防制條例第35條之1第1款規定，於108 
  年12月17日修正之條文施行前犯第10條之罪之案件，於修正施
  行後，偵查中之案件，由檢察官依修正後規定處理；審判中之
  案件，由法院或少年法院依修正後規定處理；依修正後規定應
  為不起訴處分或不付審理之裁定者，法院或少年法院應為免刑
  之判決或不付審理之裁定。因此，依109年7月15日修正施行之
  毒品危害防制條例規定應行觀察、勒戒之施用毒品者，若其施
  用毒品之行為時間在109年7月15日以前，於109年7月15日之後
  尚未經起訴或聲請簡易判決處刑而繫屬於法院，即應由尚在偵
  查中之承辦檢察官依修正後之規定處理，並非逕予起訴或聲請
  簡易判決處刑；若仍予以起訴或聲請簡易判決處刑，即屬「起
  訴之程序違背規定」，依刑事訴訟法第303條第1款，法院即應
  為公訴不受理之諭知。
㈤被告前於90年間因施用毒品案件，經原審法院以91年度毒聲字
  第405號裁定送觀察、勒戒後，認有繼續施用毒品之傾向，再
  由原審法院以91年度毒聲字第2419號裁定令入戒治處所施以強
  制戒治，因其戒治成效經評定為合格，復經原審法院以92年度
  毒聲字第24號裁定停止戒治，且於92年1月22日停止戒治出所
  ，並付保護管束，迄至92年8月14日保護管束期滿未經撤銷，
  視為強制戒治期滿執行完畢，該案並經臺灣桃園地方檢察署檢
  察官以92年度戒毒偵字第128號為不起訴處分確定，此後被告
  所涉各該施用毒品犯行，固經起訴判刑或執行，然均未再受觀
  察、勒戒或強制戒治處分等情，有本院被告前案紀錄表（見本
  院卷第31至39頁)及上開不起訴處分書在卷可憑；本案被告被
  訴於108年12月11日上午7時許施用第一級毒品海洛因、第二級
  毒品甲基安非他命之犯行，距其最近1次犯施用毒品罪經依法
  觀察、勒戒或強制戒治執行完畢之「92年8月14日」，期間已
  逾3年，揆諸前揭說明，本案應依修正後之毒品危害防制條例
  第20條第3項、現行毒品危害防制條例第24條等規定，重啟處
  遇程序；且本案係於109年8月27日始繫屬於原審法院，有臺灣
  桃園地方檢察署109年8月17日桃檢俊呂109毒偵100字第109908
  8036號函及其上原審法院收文章戳在卷可查（見原審卷第7頁
  ），是本案依增訂之毒品危害防制條例第35條之1第1項，應由
  檢察官依修正後規定處理，即依修正後毒品危害防制條例第20
  條第1項、第3項規定向法院聲請裁定觀察勒戒或依同條例第24
  條為附命戒癮治療緩起訴處分，檢察官逕行提起公訴，起訴程
  序即屬違背規定，且無從補正；原審法院因而依據刑事訴訟法
  第303條第1款、第307條規定，不經言詞辯論，諭知本件公訴
  不受理，於法並無違誤。
㈥被告提起上訴以前詞主張其係以玻璃球燒烤方式同時施用海洛
  因及甲基安非他命，並非如公訴意旨所指以針筒注射方式施打
  海洛因云云，就施用毒品之方式有所爭執，惟此節乃科刑判決
  始須判斷審酌，原判決係諭知本件公訴不受理，並未判處被告
  罪刑，被告上訴執前詞指摘原判決不當，揆諸前揭說明，並非
  求為更有利種類之判決，其上訴並無客觀之法律上利益可言，
  自屬欠缺上訴利益，與為自己利益請求救濟之上訴本旨相違，
  依前揭規定，其上訴顯屬違背法律上之程式，且無從命補正，
  爰不經言詞辯論，逕予駁回。　  
據上論斷，應依刑事訴訟法第367條前段、第372條，判決如主文
。
本案經檢察官朱哲群提起公訴。
中　　華　　民　　國　　110 　年　　3 　　月　　12　　日
                  刑事第十八庭  審判長法  官  何俏美
                                      法  官  陳海寧
                                      法  官  葉乃瑋 
以上正本證明與原本無異。
施用第一級毒品部分如不服本判決，應於收受送達後20日內向本
院提出上訴書狀，其未敘述上訴之理由者並得於提起上訴後20日
內向本院補提理由書（均須按他造當事人之人數附繕本）「切勿
逕送上級法院」。
施用第二級毒品部分不得上訴。
                                      書記官  程欣怡
中　　華　　民　　國　　110 　年　　3 　　月　　15　　日